【裁判字號】    95,台上,1642
【裁判日期】    950330
【裁判案由】    家暴殺人未遂
【裁判全文】
最高法院刑事判決            九十五年度台上字第一六四二號
    上  訴  人  甲○○
                        號
                乙○○
                        在押.
上列上訴人等因家暴殺人未遂案件，不服台灣高等法院台南分院
中華民國九十五年一月三日第二審更審判決（九十四年度重上更
(四)字第一００號，起訴案號：台灣台南地方法院檢察署八十九年
度偵字第一二九九五、一三二七一、一四二０二號、九十年度偵
字第九一三、三七九０號），提起上訴，本院判決如下：
    主  文
上訴駁回。
    理  由
按刑事訴訟法第三百七十七條規定：上訴於第三審法院，非以判
決違背法令為理由，不得為之。是提起第三審上訴，應以原判決
違背法令為理由，係屬法定要件。且必須依據卷內資料為具體之
指摘，並足據以辨認原判決已具備違背法令之形式，始屬相當。
本件原判決認定上訴人甲○○係被害人丙○○之胞弟，二人係家
庭暴力防治法第三條第四款所規定四親等以內旁系血親之家庭成
員。詎甲○○揮霍無度，經濟拮据，又與被害人素不和睦，竟萌
不勞而獲之歹念，圖謀造成被害人意外死亡而領取鉅額保險給付
。乃慫恿被害人同意為被保險人投保人壽保險，而由其繳納保險
費，遂先後七次向原判決附表（下稱「附表」）所示五家保險公
司投保，詳如附表所示，並以甲○○或其母張王幸為受益人；如
被害人意外死亡，可因此獲得總理賠金額為新台幣（下同）五千
一百零一萬元。經各保險公司受理投保後，甲○○經由另上訴人
乙○○介紹，認識葉展寧（另案通緝中），於民國八十九年八月
中旬，三人在台南市文化中心旁之「茶大」茶藝館會商。甲○○
決定僱用乙○○、葉展寧，由渠等或找人下手殺害被害人。邱、
葉二人允諾並要求報酬一百五十萬元，經甲○○還價後以一百四
十萬元成交。三人即基於犯意聯絡，推由乙○○、葉展寧二人負
責或另尋找殺手實施殺害丙○○之行為。甲○○並於八十九年九
月九日偕同乙○○、葉展寧前往新竹縣新豐鄉○○街十八巷二十
四號被害人住處，由甲○○叫出被害人在門口談話，供乙○○、
葉展寧二人在遠處辨識被害人面貌，以免誤殺。旋邱、葉二人夥
同另一姓名年籍不詳之成年男子共同基於殺人之犯意，由葉展寧
帶同該不詳姓名成年男子於八十九年九月二十日上午七時十分許
，分別持有具殺傷力可發射子彈之手槍一支，一同侵入被害人住
處客廳（侵入住宅部分未據告訴）。其中一人即朝被害人開槍，
因卡彈而未擊發，另一人再朝被害人開一槍，因被害人躲避幸未
被擊中。被害人即高喊「有人開槍，好像要搶劫！」葉展寧二人
見事跡敗露，奪門逃逸。嗣乙○○將上情告知甲○○。甲○○為
遂其殺害被害人以領取巨額保險金之目的，乃於同年九月三十日
打電話給被害人，諉稱發生上開槍擊事件，父母甚為掛念，不如
先行返家避難等情，誘騙被害人於當天返回台南縣麻豆鎮北勢里
六十二之二號老家後，甲○○再聯絡乙○○、葉展寧二人，於同
年十月二日晚上十一時許在麻豆郵局前會面。甲○○即告知其二
人被害人將於翌（三）日晚間搭車返回新竹縣新豐鄉住處。乙○
○乃於八十九年十月三日與甲○○電話聯繫多次後，確認被害人
將搭乘當日晚上九時五十分大客車北上，即推由葉展寧帶同該不
詳姓名成年男子前往驊慶巴士站前埋伏。俟當晚九時四十分許，
被害人由其大姊張揚慧以機車載送至巴士站內候車之際，葉展寧
與該不詳姓名成年男子各自取出另一支可發射子彈具有殺傷力之
手槍（與侵入被害人住處行兇之手槍不同支），近距離朝被害人
頭部及身上射擊五槍，共擊中被害人頭部、右大腿各一槍。葉展
寧等二人誤認被害人已死，即騎機車離去。嗣被害人經送醫急救
，倖免於死，但仍受有槍傷性顱內出血、左半身偏癱等難以治癒
之重傷害。又甲○○先後分七次各付二十萬元、共一百四十萬元
酬勞予乙○○、葉展寧二人，惟甲○○事後並未著手向保險公司
申請理賠，即被警查獲等情。係以上開事實，業據上訴人甲○○
於偵、審中坦承不諱，核與被害人及目擊證人謝佩倩、陳明智、
暨證人即保險公司業務員林金定、黃碧玲、黃安妮、葉琇瑜、黃
鶯惠等人證述之情節相符。並有甲○○自撰之自白書、被害人驗
傷診斷書及病歷資料、人身（意外）保險要保書共七份、另現場
照片六張及十六張附卷為證。另上訴人乙○○亦坦承八十九年九
月九日與甲○○、葉展寧一同到新豐鄉被害人住處前是實；且卷
附乙○○使用之0000000000號行動電話通聯紀錄亦記
載，同日上午八時三十九分四十一秒乙○○使用該行動電話與甲
○○通話時，其基地台位置在新豐鄉○○路○段四七七巷二弄三
號頂樓。足見乙○○確實與甲○○、葉展寧於八十九年九月九日
上午同赴新豐鄉辨識被害人。若非要對被害人有所不利，乙○○
與葉展寧何須長途跋涉由台南前往新竹縣新豐鄉，以確認被害人
面貌？又第二次下手槍殺被害人之八十九年十月三日晚上九時四
十分前後，乙○○使用之0000000000號行動電話通聯
紀錄記載，於十八時四十分四十四秒、及二十二時四十七分十八
秒，先後撥打甲○○使用之0000000000號行動電話通
話。益見甲○○所供，乙○○先打電話求證被害人搭車之確實時
間、地點，事後再打電話告以事情已做好等情，可以採信。據此
，可證乙○○確有參與殺害被害人之謀議及執行。又乙○○亦供
認甲○○分七次各交付予伊二十萬元等情，核與甲○○之供詞，
及證人楊忠諭、吳仁祺證述曾各轉交兩次款項等情節相符。此亦
足證甲○○供述，以一百四十萬元代價僱用乙○○、葉展寧殺害
被害人之報酬相符。否則，乙○○、葉展寧對甲○○並無債權，
何以一再向甲○○收取現金，且先後達七次之多？至於警察在新
豐鄉被害人住處現場查獲之二顆土造九厘米子彈，經送鑑定，其
中一顆經試射具有殺傷力，另一顆經拆解，結構完整，填具有火
藥，應認亦有殺傷力；另在驊慶巴士站內搜獲之０．二二制式子
彈，自具殺傷力，此有內政部警政署刑事警察局九十二年十月十
三日刑鑑字第０九二０一四四二０五號鑑驗通知書在卷可憑。復
敘述頭部係人體要害，且槍枝火力強大，朝人體頭部開槍，顯然
足以致命。乃甲○○花巨資僱用乙○○、葉展寧行兇，而乙○○
亦參與實行，由葉展寧偕同該不詳姓名成年男子兩度持槍接續行
兇，又朝被害人頭部開槍，渠等四人顯然均有置被害人於死地之
殺人犯意，甚明。併說明檢察官公訴意旨所指，乙○○親自與葉
展寧持槍殺人一節，與事實不符，由通聯紀錄證明行兇之時，乙
○○均不在現場，葉展寧應係與另一不詳姓名成年男子共同實施
殺人行為等情。因認本件犯行事證明確，乃撤銷第一審判決，改
判仍論處上訴人甲○○、乙○○共同殺人未遂罪刑。已詳敘其所
憑之證據及認定之理由。而以上訴人甲○○於原審前審，曾辯稱
，伊原來僅係要教訓被害人而已，並非要殺害被害人，其於警詢
時遭到刑求；另乙○○否認有參與殺害被害人之犯行，辯稱伊祇
是介紹葉展寧幫甲○○處理事情而已，不知其二人商談何事，又
去新豐鄉時伊在車上睡覺，不知其二人去做何事各情，均係卸責
之詞，如何不足採信；又證人陳芸鴻、陳福春、方啟彬、陳福春
、蔡宜芳所為有利於乙○○之證詞，亦如何不能信憑；暨乙○○
聲請傳訊證人辜晉川核無必要之理由，於判決理由內一一詳予指
駁及說明。從形式上觀察，原判決並無認定事實不依證據等違法
情事存在。本件上訴人上訴意旨略以，(甲)、甲○○部分：(一)、行
兇所用手槍四支，究係何種手槍？(二)、原判決認定上訴人犯家庭
暴力罪與殺人罪有牽連犯關係，自有錯誤。(三)、甲○○不知葉展
寧等人持槍、彈殺害被害人，應僅負殺人罪責。(乙)、乙○○部分
：(一)、乙○○不知有為被害人投保之情事，並無圖謀巨額保險費
。(二)、甲○○究係自行起意，抑或因乙○○唆使，始萌殺害被害
人，以圖謀保險給付。(三)、乙○○無須向陳義豐電詢槍擊案之情
形。(四)、案發當日，乙○○未與甲○○電話聯繫，甲○○所言不
實，且前後矛盾。(五)、陳福春、甲○○等人有利於乙○○之供詞
，為何不予採信？(六)、陳福春、蔡宜芳與楊忠諭之待證事實不同
。(七)、行兇之「姓名年籍不詳之成年男子」究係何人邀約參與犯
罪？乙○○對此不知情，如何證明共犯關係？(八)、甲○○不利於
乙○○之陳述，並無佐證。乙○○未實施殺人行為，自未共同犯
罪。(九)、去新豐鄉被害人住處時，乙○○與葉展寧在「遠處」，
無法認識被害人面貌。(十)、行兇所用四支手槍，來源何處？何人
所有？各等語。惟按家庭暴力防治法內所謂之「家庭暴力罪」，
並無刑罰刑度之規定，自非具體、如刑法分則所規範之刑事罪名
，依該法第二條第二項所規定，此係泛指家庭成員間故意實施家
庭暴力行為而成立其他法律所規定之犯罪而言。故原判決理由敘
述上訴人等成立該法第二條第二項之家庭暴力罪與殺人罪有牽連
犯之關係，自為起訴效力所及，應一併審理云云，顯屬贅語。顧
此疏誤，顯然於判決結果無影響，依刑事訴訟法第三百八十條規
定，不得執為上訴第三審之理由。至其餘上訴人等上訴意旨所云
，要係專憑己見，為單純事實上之爭辯，或係對原審法院認事、
採證職權之適法行使，恣意爭執，並非依據卷證資料具體指摘原
判決認事、採證有何違背法令，不足據以辨認原判決已具備違法
之情事。本件上訴違背法律上之程式，應予駁回。
據上論結，應依刑事訴訟法第三百九十五條前段，判決如主文。
中    華    民    國  九十五  年    三    月   三十   日
                      最高法院刑事第四庭
                          審判長法官  吳  雄  銘
                                法官  池  啟  明
                                法官  劉  介  民
                                法官  郭  毓  洲
                                法官  韓  金  秀
      本件正本證明與原本無異
                                      書  記  官
中    華    民    國  九十五  年    四    月    三    日
                                                      Ｑ


司法院資訊處製作；財團法人民間司法改革基金會備份。
